臺灣高等法院民事判決　　　　　　　　　100年度上字第910號
上　訴　人　瑞奕科技股份有限公司
特別代理人　陳瑞梅
訴訟代理人　翁林瑋律師
被　上訴人　顏萬春　　　新竹市.
訴訟代理人　彭火炎律師
　　　　　　張玉琳律師
上列當事人間確認股東關係不存在等事件，上訴人對於民國100
年6月30日臺灣新竹地方法院第一審判決（100年度審訴字第120
號）提起上訴，本院於100年12月6日言詞辯論終結，判決如下：
    主  文
上訴駁回。
第二審訴訟費用由上訴人負擔。
    事實及理由
壹、程序方面
一、按對於無訴訟能力人為訴訟行為，因其無法定代理人或其法
    定代理人不能行代理權，恐致久延而受損害者，得聲請受訴
    法院之審判長，選任特別代理人。民事訴訟法第51條第1項
    定有明文。所謂無訴訟能力人，非僅指無訴訟能力之自然人
    ，即法人無法定代理人或其法定代理人不能行代理權之情形
    ，亦屬之。又聲請選任特別代理人通常於訴訟繫屬前為之，
    如在訴訟繫屬中發生選任特別代理人之原因，亦得於訴訟繫
    屬中為此聲請，冀使訴訟程序得以開始或續行。
二、卷查，於被上訴人起訴時，陳瑞梅、李湖清已非上訴人之監
    察人，而上訴人無法定代理人應訴等節，業經本院於民國10
    0年11月8日以100年度上字第910號裁定認定在案。且被上訴
    人復以：恐久延遲而損害伊之權益，聲請選任特別代理人等
    情（見本院卷第55頁、第71頁），並經本院以上開裁定選任
    陳瑞梅為被上訴人之特別代理人，合先敘明。
三、復按，第一審之訴訟程序有重大之瑕疵者，第二審法院得廢
    棄原判決，而將該事件發回原法院。但以因維持審級制度認
    為必要時為限。前項情形，應予當事人陳述意見之機會，如
    兩造同意願由第二審法院就該事件為裁判者，應自為判決。
    民事訴訟法第451條第1項、第2項分別定有明文。
四、經查，原審之訴訟程序雖有上訴人未經合法代理之瑕疵，惟
    兩造陳明：同意依民事訴訟法第452條第2項規定，逕由本院
    就本件事件為裁判等節（見本院卷第62頁、第124頁）。是
    揆諸上開規定，原審之訴訟程序雖有上訴人未經合法代理之
    重大瑕疵，然本院應自為判決，附此指明。
貳、實體方面
一、被上訴人主張：伊原係上訴人公司之股東，於上訴人減資後
    ，伊持有之上訴人股數為5065股，其股東權價值為新臺幣（
    下同）5萬0650元。嗣因伊於95年間，向上訴人為辭去擔任
    董事職位，並拋棄上訴人之股票及股東權益之意思表示。是
    伊經此意思表示後，與上訴人間之董事委任關係業已終止，
    而非上訴人之董事，與上訴人間無任何關係，惟上訴人未為
    變更登記，伊有確認利益，而提起本件訴訟等情，並聲明：
    (一)確認伊對於上訴人5萬0650元之股東權不存在。(二)確認伊
    與上訴人間之董事及清算人之委任關係不存在。
二、上訴人則以：被上訴人主張與伊無股東關係存在，亦無董事
    、清算人之委任關係，無非以陳瑞麟出具之證明書（見原審
    卷第54頁，下稱系爭證明書）為據。惟除此之外，被上訴人
    無書面可資佐證，故被上訴人於95年間應無辭任之意思表示
    等語置辯，而聲明：(一)原判決廢棄。(二)被上訴人於第一審之
    訴駁回。
三、本件經原審判決(一)確認被上訴人對於上訴人5萬0650元之股
    東權不存在。(二)確認被上訴人與上訴人間之董事及清算人之
    委任關係不存在。上訴人不服原審判決，提起上訴，聲明為
    ：(一)原判決廢棄。(二)被上訴人於第一審之訴駁回。被上訴人
    則聲明：上訴駁回。
四、兩造不爭執之事項（見本院卷第48頁背面、第124頁、第125
    頁，並依判決格式修正或刪減文句，或依爭點論述順序整理
    內容）
（一）上訴人業經經濟部以98年5月8日經授中字第09834064840
      號函，廢止登記在案。
（二）上訴人經廢止後，未進行清算程序，而李湖清、陳瑞梅仍
      登記為上訴人之監察人。
（三）上揭事項，並有兩造不爭執其形式真正（見本院卷第49頁
      、第124頁第125頁）之經濟部99年12月1日經授中字第099
      33795770號函附之上訴人變更登記表、上訴人章程、股東
      名冊（均影本）附卷可稽（分別見原審卷第8頁至第53頁
      ），自堪信為真實。
五、經本院於100年12月6日與兩造整理並協議簡化之爭點為（見
    本院卷第125頁，並依本院論述之先後與妥適，而調整其順
    序、內容）
（一）上訴人提起本件訴訟有無即受確認判決之法律上利益？
（二）被上訴人是否曾向上訴人為辭去擔任上訴人董事之職位，
      並拋棄在上訴人之股票及股東權益之意思表示？
（三）被上訴人主張其在上訴人5萬0650元之股東權不存在、且
      其與上訴人之董事及清算人委任關係不存在，有無理由？
六、茲就爭點分別論述如下
（一）上訴人提起本件訴訟有即受確認判決之法律上利益。
  １、按確認法律關係之訴，非原告有即受確認判決之法律上利
      益者，不得提起之；確認證書真偽或為法律關係基礎事實
      存否之訴，亦同。前項確認法律關係基礎事實存否之訴，
      以原告不能提起他訴訟者為限。民事訴訟法第247條第1項
      、第2項分別定有明文。所謂即受確認判決之法律上利益
      ，係指法律關係之存否不明確，原告主觀上認其在法律上
      之地位有不安之狀態存在，且此種不安之狀態，能以確認
      判決將之除去者而言。若縱經法院判決確認，亦不能除去
      其不安之狀態者，即難認有受確認判決之法律上利益（最
      高法院52年臺上字第1240號判例意旨參照）。
  ２、經查，觀諸被上訴人主張：伊已非上訴人公司之股東，且
      與上訴人間董事及清算人之委任關係不存在，惟上訴人未
      為變更登記，致伊被列為清算人等情以考，則被上訴人是
      否為被上訴人股東、董事及清算人之法律關係不明確，處
      於不確定之狀態。又上訴人現已無法定代理人，特別代理
      人復對於上開法律關係為爭執（見本院卷第124頁背面）
      。因此，被上訴人受是否為上訴人股東、董事及清算人之
      法律關係不明確之影響，能以法院確認判決將之除去，確
      有權利保護必要。是故，揆諸上開規定及說明意旨，被上
      訴人提起本件訴訟，即有確認判決之法律上利益，實堪認
      定。
（二）被上訴人曾向上訴人為辭去擔任上訴人董事之職位，並拋
      棄在上訴人之股票及股東權益之意思表示。
  １、經查，被上訴人主張：伊原係上訴人之股東，且於上訴人
      減資後，伊所持有上訴人之股數為5065股，其股東權價值
      為5萬0650元，惟伊業於95年間向上訴人表示辭去擔任其
      董事之職位，並拋棄伊在上訴人之股票及股東權益之意思
      表示，但上訴人就此未為變更登記，且上訴人公司其後已
      遭經濟部廢止登記等情，業據被上訴人提出上訴人不爭執
      其形式真正（見本院卷第125頁）之經濟部99年12月1日經
      授中字第09933795770號函、上訴人變更登記表、上訴人
      章程、股東名冊、系爭證明書（均影本）附卷可憑（分別
      見原審卷第8頁至第54頁），自堪認為實在。
  ２、上訴人雖否認被上訴人曾於95年間為辭任董事、拋棄股東
      權等意思表示云云。然審諸上訴人不爭執其形式真正（見
      本院卷第125頁）之系爭證明書載明：上訴人曾於95年間
      向上訴人及上訴人斯時之法定代理人陳瑞麟（見原審卷第
      10頁）辭去董事之職位，並拋棄股票及股東權益，然因上
      訴人及陳瑞麟財務危機因素，遲未處理等節（見原審卷第
      54頁）以觀，足徵被上訴人確曾向上訴人為上開意思表示
      。至被上訴人所為之上開意思表示，並無以需以書面為之
      之限制，乃上訴人徒憑被上訴人未提出辭任之書面，而空
      言否認，自非可採。
  ３、職是，被上訴人曾向上訴人為辭去擔任上訴人董事之職位
      ，並拋棄在上訴人之股票及股東權益之意思表示，洵堪認
      定。
（三）被上訴人主張其在上訴人5萬0650元之股東權不存在、且
      其與上訴人之董事及清算人委任關係不存在，均為有理由
      。
  １、第按，公司與董事間之關係，除本法另有規定外，依民法
      關於委任之規定。公司法第192條第4項定有明文。而當事
      人之任何一方，得隨時終止委任契約。民法第549條第1項
      亦有明定。
  ２、經查，被上訴人原係上訴人之董事，故被上訴人與上訴人
      之間原存有委任關係，是依上開規定，被上訴人自得隨時
      向上訴人表示辭去董事職務之委任關係。是被上訴人既於
      95年間，向上訴人為辭去董事職務之意思表示，且被上訴
      人該意思表示，無須上訴人之同意，即當然發生其失去上
      訴人董事身分之法律效果。又被上訴人亦已於95年間，向
      上訴人表示拋棄其對上訴人之股東權，是自其向上訴人表
      示拋棄該股東權時起，其已非上訴人之股東。從而，被上
      訴人訴請確認其對於上訴人之5萬0650元之股東權不存在
      及與上訴人間之董事、清算人之委任關係不存在，均為有
      理由，應予准許。
七、綜上所述，被上訴人之主張，尚屬可採。上訴人所辯，則無
    可取。從而，被上訴人請求確認在上訴人5萬0650元之股東
    權不存在；且其與上訴人之董事及清算人委任關係不存在，
    均為有理由，應予准許。是則，原審判命如被上訴人之聲明
    所示，部分理由雖有未盡，但結論並無二致，仍應予維持。
    上訴意旨指摘原判決不當，求予廢棄改判，為無理由，應予
    駁回。
八、本件事證已臻明確，至於未論述之爭點；兩造其餘之攻擊或
    防禦方法；未經援用之證據，經本院斟酌後，認為均不足以
    影響本判決之結果，自無一一詳予論駁之必要，併此敘明。
九、據上論結，本件上訴為無理由，依民事訴訟法第449條、第
    78條，判決如主文。
中    華    民    國   100    年    12    月    20    日
                  民事第五庭
                      審判長法  官  李錦美
                            法  官  黃雯惠
                            法  官  鍾任賜
正本係照原本作成。
如不服本判決，應於收受送達後20日內向本院提出上訴書狀，其
未表明上訴理由者，應於提出上訴後20日內向本院補提理由書狀
（均須按他造當事人之人數附繕本）上訴時應提出委任律師或具
有律師資格之人之委任狀；委任有律師資格者，另應附具律師資
格證書及釋明委任人與受任人有民事訴訟法第466條之1第1項但
書或第2項（詳附註）所定關係之釋明文書影本，如委任律師提
起上訴者，應一併繳納上訴審裁判費。
中    華    民    國   100    年    12    月    20    日

                            書記官  吳金來
附註：
民事訴訟法第466條之1（第1項、第2項）：
對於第二審判決上訴，上訴人應委任律師為訴訟代理人。但上訴
人或其他法定代理人具有律師資格者，不在此限。
上訴人之配偶、三親等內之血親、二親等內之姻親，或上訴人為
法人、中央或地方機關時，其所屬專任人員具有律師資格並經法
院認為適當者，亦得為第三審訴訟代理人。